臺灣高等法院民事判決
111年度上易字第707號
上  訴  人  財政部國有財產署北區分署

法定代理人  郭曉蓉  
訴訟代理人  程光儀律師
複 代理 人  錢佳瑩律師
訴訟代理人  張義群律師
            張庭維律師
被 上訴 人  新億起重工程有限公司

法定代理人  姜振聰  
訴訟代理人  周福珊律師
上列當事人間請求債務人異議之訴事件，上訴人對於中華民國11
1年4月29日臺灣新北地方法院110年度訴字第2854號第一審判決
提起上訴，本院於111年9月20日言詞辯論終結，判決如下：
    主      文
上訴駁回。
第二審訴訟費用由上訴人負擔。
    事實及理由
被上訴人主張：上訴人於民國110年10月6日持臺灣新北地方法
  院(下稱新北地院）101年度重訴字第51號和解筆錄（下稱系爭
  和解筆錄）為執行名義，向新北地院聲請就伊之存款債權在新
  臺幣（下同）45萬0001元之範圍內為強制執行，經新北地院以
  110年度司執字第126234號返還不當得利強制執行事件（下稱
  系爭執行事件）受理。惟系爭和解筆錄係上訴人前以伊無權占
  有其所管理之新北市○○區○○段00000地號土地（下稱系爭土地
  ）為由，向新北地院對伊訴請拆屋還地及返還不當得利，兩造
  於101年12月24日成立訴訟上和解，於系爭和解筆錄第2項約定
  ：「被告（即伊）應於102年3月30日前給付原告（即上訴人）
  自100年11月1日起至101年12月31日止之不當得利新臺幣60萬0
  584元，及自102年1月1日起至102年3月30日止，依當期申報地
  價年息5%計算不當得利（計算式：當期申報地價*占用面積*5%
  ÷12*3）；並願依原告分期辦法繳納。」（下稱系爭和解筆錄
  第2項內容），就該項債務，兩造於103年4月1日簽訂積欠國有
  土地使用補償金分期付款承諾書（下稱系爭承諾書），約定伊
  就100年11月起至102年3月止尚積欠之使用補償金共計58萬234
  0元，繳納方式為伊先繳納8萬2340元，其餘50萬元分50期繳納
  ，以每月為1期，每期1萬元，且積欠分期款項達2期金額時，
  視同全部到期（下稱系爭承諾書內容）。伊自103年4月1日起
  至103年10月15日止共清償13萬2339元，後未再依約清償，尚
  欠45萬0001元，則於103年11月15日已積欠分期款項達2期(即1
  03年10月及11月共2期)，視同全部到期，上訴人自斯時起得請
  求伊清償全部餘款。上開債權，性質上為相當於租金之定期給
  付債權，依民法第126條規定，時效為5年，故上訴人之請求權
  於108年11月15日屆滿。惟上訴人遲至110年9月6日始寄發律師
  函催告伊清償，並於110年10月6日聲請強制執行，其請求權已
  罹於消滅而時效，不得再為請求等情。爰依強制執行法第14條
  第1項規定，求為㈠確認上訴人就系爭和解筆錄第2項內容對被
  上訴人之債權請求權，於45萬0001元之範圍內不存在；㈡系爭
  執行事件之執行程序，應予撤銷之判決（原審為上訴人敗訴之
  敗決，其提起上訴）。
上訴人則以：系爭和解筆錄、系爭承諾書均屬認定性之和解契
  約，係就原請求返還相當租金之不當得利為基礎而成立之和解
  契約，僅伊針對期限利益部分讓步，使被上訴人得以分期繳納
  ，伊本得自由選擇基於原法律關係抑或是依據和解法律關係請
  求。和解契約請求權時效依民法第125條規定為15年，故應以
  被上訴人已積欠分期款項達2期即103年11月起算15年，至118
  年11月底始罹於時效。無權占用他人土地所生之相當於租金不
  當得利返還請求權，不應適用民法第126條短期時效，因伊向
  被上訴人請求「相當於租金之不當得利」，乃「占有」本質上
  無法以原物返還，進而改以計算租金之方式用以回復所有權人
  與無權占用人間之不當財貨流動，並無擬制所有權人與無權占
  用人間成立租賃契約之意；倘認適用民法第126條5年時效規定
  ，顯然忽略民法上租賃契約之成立，應以雙方有成立租賃關係
  之意思表示合致為前提。伊向被上訴人請求相當於租金之不當
  得利，本質與民法第126條所稱之「租金」不符，而應適用民
  法第125條一般時效之規定。故被上訴人請求確認上開債權請
  求權不存在，並撤銷系爭執行事件之執行程序，均無理由等語
  ，資為抗辯。上訴聲明：㈠原判決廢棄；㈡被上訴人在第一審之
  訴駁回。
上訴人因被上訴人占有其所管理之系爭土地而向新北地院訴請
  拆屋還地及返還不當得利，經新北地院以101年度重訴字第51
  號事件受理，嗣兩造於101年12月24日成立訴訟上和解，並約
  定系爭和解筆錄第2項內容；兩造另於103年4月1日作成系爭承
  諾書，約定系爭承諾書內容；被上訴人於103年4月1日繳納上
  開8萬2340元，另就分期款部分繳納4萬9999元，最後一次於10
  3年10月15日繳納同年9月份分期款，餘45萬0001元未繳納；上
  訴人於110年9月6日函催被上訴人繳納45萬0001元，被上訴人
  於110年9月15日函主張時效抗辯拒絕給付；上訴人於110年10
  月12日以系爭和解筆錄為執行名義，就系爭和解筆錄第2項於4
  5萬0001元範圍，向原法院聲請系爭強制執行事件之執行；被
  上訴人於110年10月27日提起本件債務人異議之訴之事實，為
  兩造所不爭執（見本院卷第91、92頁），堪信為真實。
被上訴人請求確認上訴人就系爭和解筆錄第2項之請求權於45萬
  0001元之範圍內不存在、撤銷系爭執行事件之執行程序，為上
  訴人以上開情詞所拒。茲就爭點分別論述如下：
㈠上訴人之請求權消滅時效為5年。
  1.租金之請求權因5年間不行使而消滅，既為民法第126條所明
    定，至於其他無租賃契約關係之賠償，名稱雖與租金異，然
    實質上仍為使用土地之代價，債權人應同樣按時收取，不因
    未成立租賃契約而謂其時效之計算應有不同（最高法院49年
    台上字第1730號判例參照）。租金之請求權因5年間不行使
    而消滅，既為民法第126條所明定，則凡無法律上之原因，
    而獲得相當於租金之利益，致他人受損害時，如該他人之返
    還利益請求權，已逾租金短期消滅時效之期間，對於相當於
    已罹消滅時效之租金之利益，即不得依不當得利之法則，請
    求返還。其請求權之時效期間，仍應依前開規定為5年 (最
    高法院65年度第5次民庭庭推總會議決定、本院暨所屬法院9
    7年法律座談會民事類提案第3號參照）。上訴人為系爭土地
    之管理機關，因被上訴人無權占有系爭土地所請求被上訴人
    給付之不當得利或土地使用補償費（詳下2.所述），性質為
    被上訴人使用系爭土地之代價，自不因兩造未成立租賃契約
    或已成立和解契約而有所不同，揆諸上開說明，被上訴人所
    須給付之不當得利或使用補償費，其時效期間為5年。上訴
    人抗辯：系爭和解契約請求權之時效，依民法第125條規定
    為15年，債權本質與民法第126條所稱之租金不符云云，並
    不足採。
  2.系爭和解筆錄第1項約定：「被告（即被上訴人）應於102年
    3月30日前拆除坐落新北市○○區○○段00000地號土地上如除圖
    所示編號Ａ部分之地上物（面積1410.36平方公尺），並向相
    關單位申請移除水、電設施；倘被告占用期間有遭棄置廢棄
    物或土壤、地下水污染等情事，應由被告負責清除、改善及
    整治後將土地返還原告（即上訴人）。如逾期未履行，被告
    應自102年3月31日起至返還土地之日止，依當期申報地價年
    息百分之五計算，按月給付原告相當於租金之不當得利（計
    算式：當期申報地價*占用面積*5%÷12)。」，第2項約定：
    「被告應於102年3月30日前給付原告自100年11月1日起至10
    2年3月30日止，依當期申報地價年息百分之五計算不當得利
    （計算式：當期申報地價*占用面積*5%÷12*3)；並願依原告
    分期辦法繳納。」（見本院卷第61至62頁、第103至104頁)
    ，其第2項載明被上訴人願給付自100年11月1日起至102年3
    月30日止間之不當得利債務，並願依上訴人分期辦法繳納等
    內容。兩造嗣後於103年4月1日簽訂系爭承諾書約定被上訴
    人就100年11月起至102年3月間止同一期間積欠使用補償金
    之分期繳款方式，並約定被上訴人積欠分期款項達2期之金
    額時，視同全部到期（見本院卷第65頁），可知系爭承諾書
    係兩造就系爭和解筆錄上所載之分期辦法，再為明確約定其
    分期繳納方式、金額及繳款期限，而非兩造於系爭和解筆錄
    後再另就其他爭執法律關係成立和解契約。
㈡上訴人之請求權已罹於時效而消滅。被上訴人請求確認上訴人
  就系爭和解筆錄第2項之債權不存在，並撤銷系爭強制執行程
  序，為有理由。
　1.民法第144條第1項規定時效完成後，債務人得拒絕給付。消
    滅時效完成，發生拒絕給付之抗辯權，一經債務人行使拒絕
    給付之抗辯權，債權人之請求權歸於消滅。按執行名義成立
    後，如有消滅或妨礙債權人請求之事由發生，債務人得於強
    制執行程序終結前，向執行法院對債權人提起異議之訴，強
    制執行法第14條第1項前段定有明文。
　2.被上訴人於103年4月1日繳納8萬2340元，另就分期款部分繳
    納4萬9999元，最後一次繳款日期為103年10月15日繳納同年
    9月份分期款，餘45萬0001元未繳納等情，為兩造所不爭執
    （筆錄見本院卷第92頁，如上所述），並有自行收納款項
    統一收據及收費明細表在卷可稽（見本院卷第117至125頁)
    ，可知被上訴人於103年11月30日時積欠10月及11月分期款
    達2期之金額，依系爭承諾書之約定，被上訴人就所餘45萬0
    001元債務視同全部到期。上訴人自103年12月1日起即得請
    求被上訴人清償該45萬0001元，其時效自103年12月1日起算
    5年至108年11月30日屆滿，是以時效於108年11月30日完成
    。上訴人於時效完成後之110年9月6日始寄發律師函催告被
    上訴人清償該45萬0001元（見原審板簡字卷第13頁），被上
    訴人於同年月15日回函主張時效抗辯拒絕給付（見原審板簡
    字卷第19至21頁）。上訴人於110年10月6日就系爭和解筆錄
    第2項之45萬0001元債權聲請強制執行（見系爭執行事件卷
    宗內之強制執行聲請狀及收狀章），被上訴人於同年月27日
    向原審提起本件債務人異議之訴，主張時效抗辯拒絕給付（
    見原審板簡字卷第10、11頁）。依上說明，上訴人之請求權
    時效完成後，經被上訴人行使拒絕給付之抗辯權，上訴人之
    請求權歸於消滅，為有妨礙上訴人請求之事由發生。從而，
    被上訴人請求確認上訴人上開45萬0001元債權之請求權不存
    在，並請求撤銷系爭執行事件之強制執行程序，為有理由。
綜上所述，被上訴人請求確認上訴人依系爭和解筆錄第2項內容
  對被上訴人之債權請求權於45萬0001元之範圍內不存在，並依
  強制執行法第14條第1項請求撤銷系爭執行事件之執行程序，
  為有理由，應予准許。原審為上訴人敗訴之判決，並無不合。
  上訴論旨指摘原判決不當，求予廢棄改判，為無理由，應駁回
  上訴。
本件事證已臻明確，兩造其餘之攻擊或防禦方法及所用之證據
  ，經本院斟酌後，認為均不足以影響本判決之結果，爰不逐一
  論列，附此敘明。
據上論結，本件上訴為無理由，依民事訴訟法第449條第1項、
  第78條，判決如主文。
中　　華　　民　　國　　111 　年　　10　　月　　11　　日
                  民事第六庭    
                      審判長法  官  周美雲
                            法  官  古振暉
                            法  官  游悅晨
正本係照原本作成。
不得上訴。
中　　華　　民　　國　　111 　年　　10　　月　　11　　日

　　　　　　　　　　　　  　書記官  魏淑娟